臺灣高等法院民事裁定
109年度抗字第1135號
抗  告  人  賴孚特（原名：賴孟德）

                      送達處所：新北市○○區○○○○000                                  號
            吳宛容（原名：吳岱容、吳寶美)

                      送達處所：新北市○○區○○○○000                                  號
上列抗告人因與相對人華南商業銀行股份有限公司間返還借款強
制執行事件，聲明異議，對於臺灣新北地方法院於民國109年7月
15日所為109年度執事聲字第23號裁定提起抗告，本院裁定如下
：
    主  文
抗告駁回。
抗告程序費用由抗告人負擔。
    理  由
一、按債務人依法領取之社會福利津貼、社會救助或補助，不得
    為強制執行。債務人依法領取之社會保險給付或其對於第三
    人之債權，係維持債務人及其共同生活之親屬生活所必需者
    ，不得為強制執行。債務人生活所必需，以最近一年衛生福
    利部或直轄市政府所公告當地區每人每月最低生活費一點二
    倍計算其數額，並應斟酌債務人之其他財產。執行法院斟酌
    債務人與債權人生活狀況及其他情事，認有失公平者，不受
    前三項規定之限制，強制執行法第122條第 1、2、3、5項定
    有明文。其中第122條第1項之立法理由，乃因債務人依法領
    取之「社會福利津貼、社會救助或補助」，多為政府照護社
    會弱勢族群之措施，俾維持其基本生活。各相關法規雖多明
    定依法請領各項現金給付或補助之權利，不得扣押、讓與或
    供擔保，但該等權利實現後，如仍予強制執行，有違政府發
    給之目的，宜明定債務人依法領取之該等津貼、救助或補助
    ，不得為強制執行。至第122條第2項規定之立法理由，則係
    因現行社會保險係指公教人員保險、勞工保險、軍人保險、
    農民保險及其他政府強制辦理之保險。債務人依法領取之社
    會保險給付，其金額多寡不一，如係維持債務人及其共同生
    活之親屬生活所必需者，宜明定不得為強制執行。
二、本件聲請、聲明異議及抗告意旨略以：相對人聲請執行抗告
    人賴孚特、吳宛容(下逕稱其名，二人合稱抗告人)各設於第
    三人中華郵政股份有限公司(下稱中華郵政公司)中和宜安郵
    局（下稱中和宜安郵局）00000000000000號帳戶（下稱中和
    宜安郵局帳戶）及同公司永和永貞郵局(下稱永和永貞郵局)
    00000000000000號帳戶(下稱永和永貞郵局帳戶，與中和宜
    安郵局帳戶合稱系爭2郵局帳戶)之存款債權，經原法院於10
    9年3月20日以新北院賢109司執助正字第1613號執行命令（
    下稱系爭執行命令），分別禁止賴孚特、吳宛容收取中和宜
    安郵局帳戶及永和永貞郵局帳戶之存款債權或為其他處分，
    第三人亦不得對其等清償，扣押中和宜安郵局帳戶存款債權
    新臺幣（下同）22萬5,044元（下稱賴孚特存款債權），扣
    押永和永貞郵局帳戶存款債權1萬5,665元(下稱吳宛容存款
    債權)。惟系爭2郵局帳戶均係專供存入國民年金，依國民年
    金法第55條第3項規定，不得為強制執行標的。又伊等年老
    體弱多病，復無業，子女對伊等不應負扶養責任，上開存款
    係維持伊等及伊等之子即第三人賴建勳（下稱賴建勳）全家
    生活所必需，不得為強制執行。原法院司法事務官及原裁定
    駁回伊等聲請及聲明異議，均有違誤，應予廢棄，並另為有
    利於伊等之裁定等語。
三、經查:
㈠、依抗告人所提系爭2郵局帳戶交易明細及原法院執行處依職權
    調取之交易明細清單觀之，每月確有國民年金匯入該等帳戶
    。經原法院函詢勞動部勞工保險局（下稱勞保局）回覆略以
    ：賴孚特及吳宛容領取之國民年金係老年年金給付，該項給
    付係屬「社會保險給付」等語，有勞保局109年5月21日保國
    三字第10910011680號函在卷可稽(見原法院執行卷)；原法
    院復函詢中華郵政公司板橋郵局回覆略以：系爭2郵局帳戶
    均非國民年金專戶，僅為一般存款帳戶等語，有中華郵政公
    司109年4月22日板營字第1091800431號函在卷可稽（見原法
    院執行卷）。是系爭2郵局帳戶內各月份之國民年金給付款
    項，非強制執行法第122條第1項所定不得強制執行之標的，
    而係同條第2項之社會保險給付，且非屬依國民年金法第55
    條第2項之專戶，依首揭說明，該款項除維持債務人及其共
    同生活之親屬生活所必需之數額外，非不得為強制執行標的
    。
㈡、抗告人主張系爭賴孚特及吳宛容存款係屬維持伊等及賴建勳
    全家生活所需，固提出臺北榮民總醫院診斷證明書、手術同
    意書㈠、臺北市立聯合醫院和平院區慢性病連續處方箋、臺
    北市立聯合醫院和平院區診斷證明書、臺北市立聯合醫院婦
    幼院區診斷證明書、賴建勳臺中市北區低收入戶證明書及系
    爭2郵局帳戶交易明細、臺北市立聯合醫院忠孝院區核子醫
    學科檢查同意書等件。然查，賴建勳居住於臺中市崇德路，
    有抗告人提出之臺中市北區低收入戶證明書上記載之通訊地
    址可知（見原法院卷第35頁），抗告人則住所在新北市，有
    其全戶戶戶籍料（完整姓名）查詢結果表、民事抗告狀所載
    送達處所可考（見本院卷第15、19-22頁），是尚難認賴建
    勳全家為抗告人共同生活之親屬。再審酌系爭2郵局帳戶交
    易明細內容，賴孚特僅曾於103年11月28日起至同年月30日3
    日內，自中和宜安郵局帳戶提領合計30萬8,700元、於109年
    7月15日提領1萬3,925元、於同年8月11日提領1,600元、吳
    宛容僅曾於107年9月5日、109年5月19日自永和永貞郵局帳
    戶提領13萬8,500元及1萬1,500元，業據抗告人提出中和宜
    安郵局103年9月30日起至104年3月31日間，及109年6月21日
    起至109年8月11日間之交易明細、永和永貞郵局106年12月2
    6日起至109年6月21日間之交易明細可徵（見本院卷第49-59
    頁），並有原法院執行處向中華郵政公司板橋郵局調取系爭
    2郵局帳戶自108年4月30日起至109年4月29日間之交易明細
    可按（見原法院執行卷），抗告人並非長期且頻繁自系爭2
    帳戶提領存款，足見系爭2郵局帳戶存款並非抗告人維持日
    常生活所必需者。甚者，吳宛容於106年12月26日、107年12
    月27日、108年12月26日自永和永貞郵局帳戶繳納壽險保費3
    萬0,870元，於107年9月10日、108年9月10日自同帳戶繳納
    友邦人壽保險費1萬9,107元，顯見吳宛容有相當資力持續繳
    付保險費；另抗告人之三女賴艾蓮108年度所得總額31萬6,6
    92元、財產總額136萬0,400元，四女賴薇莉108年度所得總
    額1萬0,996元、財產總額31萬1,520元，五女賴怡如108年度
    所得總額58萬3,408元、財產總額35萬1,128元，有稅務電子
    閘門財產所得調件明細表、戶籍資料可按（見本院卷第197-
    198、204、255-257、265-266、273-274頁），抗告人之三
    女、四女及五女均非抗告人共同生活之親屬，且並非全無資
    力，依民法第1114條第1款規定，對於抗告人負有扶養義務
    。是故，足徵系爭2郵局帳戶內之存款債權，非強制執行法
    第122條第2項所定「因係維持債務人及其共同生活之親屬生
    活所必需」。至前開診斷證明書、手術同意書、慢性病連續
    處方箋及檢查同意書等件僅能證明抗告人罹患疾病之事實，
    上開低收入戶證明書僅能佐證賴建勳符合法定低收入戶補助
    資格，且賴建勳非抗告人共同生活之親屬，自難為系爭2郵
    局帳戶存款係供其等及賴建勳全家共同生活所需之釋明。
四、綜上，系爭執行命令扣押系爭2郵局帳戶之存款債權，非抗
    告人生活所需，且上開子女均未共同生活，核與強制執行法
    第122條第2項所定「因係維持債務人及其共同生活之親屬生
    活所必需，不得為強制執行」要件不符。原裁定維持司法事
    務官關於系爭執行命令扣押上開2帳戶之存款債權所為之原
    處分，駁回抗告人之異議，並無違誤。抗告意旨另以實體法
    上爭執指摘原裁定不當，聲明廢棄，為無理由，應予駁回。
五、據上論結，本件抗告為無理由，爰裁定如主文。
中　　華　　民　　國　　109 　年　　10　  月　   8　　日
                  民事第一庭  
                      審判長法　官  吳光釗  　
                            法  官  游悅晨
                            法  官  江春瑩
正本係照原本作成。
不得再抗告。

中  　華　　民　　國　　109  年　　10　　月　　12 　　日

 　　　　　　　　　　　　　書記官  莊昭樹